【裁判字號】    98,上,188
【裁判日期】    980915
【裁判案由】    損害賠償
【裁判全文】
臺灣高等法院臺中分院民事判決  98年度上字第188號
上訴人即附
帶被上訴人  信速通運有限公司
法定代理人  甲○○
上訴人即附
帶被上訴人  戊○
前列二人共同
訴訟代理人  張繼準律師
前列二人共同
複代理人    徐祐偉律師
被上訴人即
附帶上訴人  丙○○
被上訴人即
附帶上訴人
兼上一人
法定代理人  己○○
被上訴人    乙○○
被上訴人    丁○○○
前列四人共同
訴訟代理人  謝勝隆律師
前列四人共同
複代理人    庚○○
上列當事人間請求損害賠償事件，上訴人對於民國98年4月3日臺
灣臺中地方法院97年度重訴字第159號第一審判決提起上訴，被
上訴人丙○○、己○○為附帶上訴，本院於98年9月1日言詞辯論
終結，判決如下：
    主  文
原判決主文第一項關於命上訴人連帶給付被上訴人乙○○超過新
台幣拾貳萬肆仟肆佰壹拾伍元本息，及該部分假執行之宣告，
並命上訴人負擔訴訟費用之裁判廢棄。
上開廢棄部分，被上訴人乙○○在第一審之訴及假執行之聲請，
均駁回。
上訴人其餘上訴駁回。
丙○○、己○○附帶上訴駁回。
第一審訴訟費用關於命上訴人負擔部分，及第二審訴訟費用關於
上訴部分，由上訴人連帶負擔十分之九，餘由被上訴人負擔。第
二審訴訟費用關於附帶上訴部分，由附帶上訴人丙○○、己○○
負擔。
    理  由
壹、訴訟要旨：
一、被上訴人即附帶上訴人（下簡稱被上訴人）丙○○、己○○
    ，及被上訴人乙○○、丁○○○主張：上訴人戊○受雇為上
    訴人信速通運有限公司（下稱信速公司）擔任司機，以駕駛
    該公司之大貨車兼送貨為工作，民國（下同）96年6月18日
    上午，上訴人戊○駕駛上訴人信速公司之車牌號碼辛○○○○
    Ｈ號營業大貨車，沿台中市○區○○路由西往東方向行駛，
    欲送貨予客戶，於該日上午8時55分許行經台中市○區○○
    路與仁德街交岔路口時，原應隨時注意車前狀況，且依當時
    情形，並無不能注意之情事，竟疏於注意前方人車動態，輕
    率通過該交岔路口；適有被害人子○○騎乘車牌號碼壬○○
    癸○○○號輕型機車，沿台中市○區○○街由北往南方向行駛
    ，於行至上開交岔路口右轉轉進入建成路時，因上訴人戊○
    之前述疏失，致其所駕駛之上開營業大貨車右側車頭撞及子
    ○○所騎乘輕型機車之左後側車身，導致子○○（下簡稱被
    害人）人車倒地，因此受有頭部外傷、胸部挫傷等傷害，經
    送醫急救後仍因傷重於96年6月18日12時50分不治死亡（下
    簡稱系爭車禍或交通事故）。又上訴人戊○上開過失致死犯
    行，業經原法院以96年度交易字第823號刑事判決有期徒刑5
    月確定在案，而被上訴人丙○○為子○○之女、被上訴人己
    ○○為子○○之配偶，被上訴人乙○○、丁○○○則為子○
    ○之父母，因上訴人戊○之過失行為而受有損害，上訴人戊
    ○與其僱用人即上訴人信速公司自應連帶對被上訴人負賠償
    之責，爰依民法侵權行為之法律關係，訴請上訴人連帶賠償
    下列損害：
    (一)己○○部分：
      1.為子○○支出醫療費用新台幣（下同）9,250元。
      2.為子○○支出喪葬費用564,950元。
      3.法定扶養費5,291,674元。（已扣除中間利息）。
      4.精神慰撫金150萬元。
      （查原審判准醫療費用9,250元、喪葬費用564,950元、精
      神慰撫金90萬元。合計：1,474,200元，再扣抵強制汽車
      責任保險金375,585元，實際判准1,098,615元）。
    (二)丙○○（82年11月9日生）部分：
      1.法定扶養費1,312,328元。（已扣除中間利息）。
      2.精神慰撫金150萬元。
      （查原審判准法定扶養費646,609元、精神慰撫金800,000
      元。合計：1,446,609元，再扣抵強制汽車責任保險金375
      ,585元，實際判准1,071,024元）。
    (三)乙○○部分：
      1.法定扶養費181,877元。（已扣除中間利息）。
      2.精神慰撫金150萬元。
      （查原審判准法定扶養費181,877元、精神慰撫金700,000
      元。合計：881,877元。再扣抵強制汽車責任保險金375,5
      85元，實際判准506,292元）。
    (四)丁○○○部分：
       1.法定扶養費229,000元。（已扣除中間利息）。
       2.精神慰撫金150萬元。
       （查原審判准法定扶養費229,000元、精神慰撫金700,00
       0元。合計：929,000元，再扣抵強制汽車責任保險金375
       ,585元，實際判准553,415元）。
    又查上訴人信速公司既屬共同被告之地位，則於斟酌兩造間
    之身分地位、經濟能力及加害情形等情狀以酌定「精神慰撫
    金」乙項時，本應將「僱用人」之被告公司之相關資力情狀
    ，併予斟酌才是，庶符最高法院76年度台上字第1908號判例
    意旨。惟觀原判決竟僅審酌上訴人戊○其人部分之身分地位
    、教育程度、經濟能力及加害情形等情狀而已，並未載明其
    如何審酌上訴人信速公司之相關情狀，核此，難謂無違背前
    開判例之嫌。再查據卷附信速公司之財產歸屬資料清單所示
    ，該公司名下共有營業車計88輛之多；且其登記之資本額，
    更高達4,180萬元，顯其資力之雄厚，然原審竟疏未斟酌，
    誠為不當。為此請求上訴人再連帶給付附帶上訴人丙○○70
    萬元慰撫金及再連帶給付附帶上訴人己○○60萬元慰撫金。
    又上訴人戊○於相關刑事訴訟程序時即已全部承認檢察官起
    訴之所有犯罪行為，並進行認罪協商程序（詳見台中地方法
    院96年度交易字第823號案件96年12月5日準備程序筆錄參照
    ），現翻異前詞，竟另稱被害人子○○就該車禍之發生與有
    過失，顯違反「禁反言」原則，不應採認。更者，雖刑事程
    序係認定被害人子○○之行進方向係「由有恆街左轉建成路
    」，而上訴人等於鈞院準備程序中亦稱之，但查台灣省台中
    市區車輛行車事故鑑定委員會則推論被害人子○○係「由仁
    德街右轉建成路」（亦即由戊○所駕駛車輛之『右』方駛近
    ），且台中地方法院檢察署96年度相字第983號案件卷第18
    頁之現場照片，以被害人之機車係橫臥在戊○所駕駛車輛之
    前方，車頭係朝「有恆街」方向（即機車係由右至左），而
    非「仁德街」方向（即機車係由左至右），又同卷第20頁之
    現場照片及第48、49頁之現場照片所示，戊○所駕駛車輛係
    『右』前方擋風玻璃有撞擊、破裂痕跡，容係被害人在貨車
    猛力衝擊之下遂反彈至前方擋風玻璃處所形成，此時，倘機
    車係由貨車之「左」方駛來，則其實際撞擊位置理應在「左
    」側擋風玻璃處，當不致於在其「右」側。又同卷第20頁之
    現場照片及第48～50頁之現場照片所示，戊○貨車係「右」
    前方保險桿、鈑金車體等處遺有撞擊痕跡。再卷第20頁之現
    場照片及第45～47頁之現場照片所示，被害人之機車係左側
    破損、右側則有與地面磨擦損壞之痕跡等情，在在足證被害
    人子○○係「由仁德街右轉建成路」遭戊○貨車碰撞。復參
    本件事故現場圖所示，機車刮地痕為18.2公尺，貨車前左煞
    車痕為4公尺，前右煞車痕為4.2公尺，（後）右煞車痕為18
    .7公尺，（後）左煞車痕為16.3公尺，足徵當時戊○所駕貨
    車其車速甚快，顯亦有違道路交通安全規則第93條第1項第2
    款規定之「減速慢行並做隨時停車之準備」義務；綜上，上
    訴人所指之被害人由「由有恆街左轉建成路」，並與有過失
    云云。顯卸責之辭，不足為信等詞。為此求為判決駁回對造
    之上訴。又附帶上訴之聲明如下：(一)原判決關於駁回附帶上
    訴人丙○○請求連帶給付70萬元（慰撫金）及附帶上訴人己
    ○○請求連帶給付60萬元（慰撫金）部分之裁判廢棄。(二)上
    廢棄部分，被上訴人等應再連帶給付附帶上訴人丙○○70萬
    元（慰撫金）及再連帶給付附帶上訴人己○○60萬元（慰撫
    金），暨上開金額自96年12月12日起至清償日止按週年利率
    百分之五計算之利息。(三)歷審訴訟費用由被上訴人負擔。
二、上訴人戊○、信速公司則以：查本件交通事故係發生於有號
    誌管制之交叉路口，上訴人戊○一再強調其並未違反號誌管
    制，故原審96年度交易字第823號刑事判決，僅以上訴人戊
    ○未注意車前狀況為論罪科刑之基礎，而子○○從有恆街左
    轉建成路時，亦有違反道路交通安全規則（下簡稱道安規則
    ）第94條第2項未注意車前狀況之疏失。再者，戊○所駕駛
    之大貨車係由建成路由西往東方向行駛，屬於道路交通安全
    規則所稱之「直行車」；而子○○所騎乘之輕型機車，無論
    係由有恆街左轉建成路，亦或由仁德街右轉建成路，均屬道
    安規則所稱之「轉彎車」。而由上揭道安規則第102條第1項
    第7款之規定以觀，轉彎車於遇直行車時，應有讓直行車先
    行之義務。故子○○就本件車禍之發生與有過失。又縱認上
    訴人戊○就本件車禍之發生有過失而應負賠償責任，被上訴
    人請求賠償之金額亦未盡合理，敘明如下：
    (一)扶養費部分：
      被上訴人請求以包含消費性支出及非消費性支出之95年度
      每人每月消費支出為計算扶養費之基準，並不合理，應以
      內政部公告之96年最低生活費標準每人每月9,509元為計
      算扶養費之基準方屬合理。又被上訴人丙○○於成年前，
      其父母即子○○及被上訴人己○○均對之有扶養義務，故
      被上訴人丙○○僅得請求賠償子○○應負擔之2分之1扶養
      費。而被上訴人己○○現年為40歲，正直壯年，無不能維
      持生活之情事，自不得請求扶養費。另被上訴人乙○○與
      丁○○○共有7名法定扶養義務人，其得請求賠償之扶養
      費亦應按其子女人數比例計算。
    (二)精神慰撫金部分：被上訴人請求每人150萬元，實屬過高
      ，請求酌減為每人50萬元較為合理。
    (三)查被上訴人乙○○為國小校長退休，名下有座落於澎湖縣
      馬公市及白沙鄉之房屋、土地多筆，另尚有利息等年收入
      約近70萬元，有乙○○之稅務電子閘門財產調件明細表附
      卷可參，則乙○○尚難認為其有「不能維持生活」之事實
      而有受扶養之權利。乙○○既不符合受扶養之權利，則原
      判決上訴人等應連帶給付被上訴人乙○○法定扶養費181,
      877元，應認於法不合，而須予扣除。
    (四)又依強制汽車責任保險法第32條，被上訴人等已領取強制
      汽車責任保險金1,502,339元，依法應自賠償金中扣除。
      又查上訴人信速公司名下雖有88輛汽車，然該汽車絕大多
      數已有8-12年限，經折舊後已無相當殘價可言。又信速公
      司之登記資本雖高達4,180萬元，然經二十餘年營運所生
      負債結果，於案發當時（96年度）負債總額高達6,2145,1
      58元，是附帶上訴人主張信速公司為相當資力公司云云，
      顯有誤會等語。為此求為判決：(一)原判決不利於上訴人部
      分廢棄。(二)上廢棄部分，被上訴人在第一審之訴及假執行
      之聲請均駁回。(三)第一、二審訴訟費用均由被上訴人負擔
      。又請求駁回對造之附帶上訴。
貳、法官協議兩造爭點整理：（見本審卷第99頁及其反頁、第15
    0頁）。
一、兩造不爭執事項：
  (一)戊○於96年6月18日8時55分許駕駛車牌號碼丑○○○○○營業大貨
    車送貨時，在台中市○區○○路與有恆街（查被上訴人主張
    為仁德街）交岔路口，與騎乘車牌號碼TWE-822機車之子○
    ○發生撞擊，致子○○人車倒地，子○○並因而受有頭部外
    傷、胸部挫傷等傷害，經送醫急救後，於96年6月18日12時
    50分許不治死亡。
  (二)本件車禍發生時，戊○係受雇於信速公司擔任司機，並正執
    行為該公司送貨給客戶之職務中。
  (三)戊○就本件車禍之發生有未注意車前狀況之過失。
  (四)乙○○、丁○○○為子○○之父、母，於本件車禍發生時之
    年齡分別為79歲、76歲，依94年台閩地區簡易生命表分別尚
    有平均餘命8.73年、11.57年。
  (五)乙○○、丁○○○共有子女7人（含死者子○○在內）。
  (六)己○○為子○○之配偶，於本件車禍發生時，依94年台閩地
    區簡易生命表尚有42.18年之平均餘命。
  (七)丙○○為子○○之女，為82年11月9日生，於本件車禍發生
    時迄其成年之102年11月9日止，尚有6年4個月又21日。
  (八)丙○○等人已領取強制汽車責任保險金1,502,339元。
  (九)己○○因本件車禍，支出子○○醫療費用9,250元、喪葬費
    用564,950元。
  (十)到場兩造就被上訴人法定代理人己○○支出喪葬費564,950
    元部分不再爭執。
二、兩造爭執事項：
  (一)子○○就本件車禍之發生是否與有過失？
  (二)乙○○是否不能維持生活？亦即乙○○能否請求信速通運有
    限公司、戊○連帶賠償扶養費？
  (三)丙○○等人請求慰撫金之金額是否過高？
參、得心證之理由：
一、本件被上訴人（含附帶上訴人）主張：被害人子○○騎乘機
    車於上開時地，與上訴人戊○駕駛信速公司車牌號碼丑○○○○○
    營業大貨車發生碰撞，致子○○人車倒地，子○○並受傷，
    經送醫急救後不治死亡，且戊○駕車有過失乙節，業經本院
    調閱台灣台中地方法院（下簡稱台中地院）檢察署96年度偵
    字第20622號偵查卷（含96年度相字第983號）及台中地院96
    年度交易字第823號刑事卷宗（下簡稱刑案偵、相、審卷宗
    ），核閱無誤。上訴人除抗辯被害人子○○係由有恆街左轉
    建成路，且未讓直行之戊○貨車先行，而與有過失外，其餘
    並不爭執。是本件首應審究者，厥為被害人子○○就系爭車
    禍之發生，有無與有過失？茲分述如下：
  (一)經查：本件車禍之發生地點為一複雜之多岔路口，東西行向
    之台中市○○路於此交岔路口改斜向東北方向（即左前方）
    ，直行則變為仁和路，而仁德街（呈南北行向）與有恆街（
    呈西北東南行向）雖均與建成路交接，但路口並非相對而有
    相當之距離，仁德街與建成路之交岔路口在有恆街與建成路
    交岔路口之西南，有上訴人提出之網路下載地圖附卷可稽（
    見本審卷第135、136頁），並為兩造所不爭執。
  (二)次查據台中地方法院檢察署96年度相字第983號案件卷第18
    頁之現場照片（上方者），以被害人之機車係橫臥在戊○所
    駕駛車輛之前方，車頭係朝「有恆街」方向（即機車係由右
    至左），而非「仁德街」方向（即機車係由左至右）。再查
    同卷第20頁之現場照片（下方者）及第48、49頁之現場照片
    （上方者）所示，戊○所駕駛車輛係『右』前方擋風玻璃有
    撞擊、破裂痕跡，顯係被害人在貨車猛力衝擊之下遂反彈至
    前方擋風玻璃處所形成。又查同卷第20頁之現場照片（上方
    者）及第48～50頁之現場照片所示，貨車係「右」前方保險
    桿、鈑金車體等處遺有撞擊痕跡，左前方則無。又查同卷第
    20頁之現場照片（上方者）及第45～47頁之現場照片所示，
    被害人之機車係左側破損、右側則有與地面磨擦損壞之痕跡
    等情。準此，在在足證被害人機車係「由仁德街右轉建成路
    」而遭戊○貨車碰撞無誤。而台灣省台中市區車輛行車事故
    鑑定委員會鑑定結果，亦採相同認定，有該鑑定意見書可參
    （見原審卷第75、76頁）。再觀諸被害人子○○所騎乘之機
    車車損之位置乃在左後引擎及左後車身，足見子○○縱然係
    由仁德街右轉進入建成路，其右轉亦已完成，應無過失可言
    ，甚且戊○於刑案一審認罪協商程序中，全部認罪，但對被
    害人子○○機車有無過失部分，隻字未提，有該刑案筆錄可
    稽（見刑一審卷第23、24頁）。抑有進者，本件事故現場圖
    所示（見原審卷第115頁），機車刮地痕為18.2公尺，貨車
    前左煞車痕為4公尺，前右煞車痕為4.2公尺，（後）右煞車
    痕為18.7公尺，（後）左煞車痕為16.3公尺，足徵當時戊○
    所駕貨車其車速甚快，顯有違道路交通安全規則第94條第3
    項：「汽車行駛時，駕駛人應注意車前狀況及兩車併行之間
    隔，並隨時採取必要之安全措施」規定，即戊○駕車肇事顯
    有過失。
  (三)綜上，被害人子○○就系爭車禍之發生，應無與有過失情形
    至明，是上訴人抗辯被害人子○○就系爭車禍之發生，與有
    過失云云，顯不足採。
二、又按因故意或過失，不法侵害他人之權利者，負損害賠償責
    任；違反保護他人之法律，致生損害於他人者，負賠償責任
    。汽車、機車或其他非依軌道行駛之動力車輛，在使用中加
    損害於他人者，駕駛人應賠償因此所生之損害。不法侵害他
    人致死者，對於支出醫療及增加生活上需要之費用或殯葬費
    之人，亦應負損害賠償責任。被害人對於第三人負有法定扶
    養義務者，加害人對於該第三人亦應負損害賠償責任。不法
    侵害他人致死者，被害人之父、母、子、女及配偶，雖非財
    產上之損害，亦得請求賠償相當之金額。受僱人因執行職務
    ，不法侵害他人之權利者，由僱用人與行為人連帶負損害賠
    償責任，民法第184條第1項前段、第2項、第191條之2前段
    、第192條第1項、第2項、第194條、第188條第1項前段分別
    定有明文。查上訴人戊○就本件車禍之發生有過失，已如前
    述，且子○○因本件車禍受傷送醫不治死亡，子○○之死亡
    與本件車禍間有相當因果關係，洵堪認定。被上訴人丙○○
    為子○○之女、被上訴人己○○為子○○之配偶、被上訴人
    乙○○與丁○○○為子○○之父母，為兩造不爭執之事實，
    且有戶籍謄本在卷可按，被上訴人自得依前開規定，訴請上
    訴人連帶賠償損害。
三、茲就被上訴人請求賠償之數額，是否應予准許，分述如下：
  (一)被上訴人己○○部分：
    1.被上訴人己○○因本件車禍，支出子○○醫療費用9,250
      元、喪葬費用564,950元，為兩造不爭執之事實（見不爭
      執事項第九、十項），則被上訴人己○○請求賠償上開費
      用，自屬有據。
    2.按夫妻互負扶養之義務，其負扶養義務之順序與直系血親
      卑親屬同，其受扶養權利之順序與直系血親尊親屬同。又
      受扶養權利者，以不能維持生活而無謀生能力者為限。前
      項無謀生能力之限制，於直系血親尊親屬，不適用之，民
      法第1116條之1、第1117條分別定有明文。是依上開規定
      ，夫妻互受扶養權利之順序與直系血親尊親屬同，固不以
      無謀生能力為必要，然仍以不能維持生活者為限，從而夫
      妻之一方因交通事故死亡時，他方依民法第192條第2項規
      定，向加害人請求扶養費損害賠償，仍須以不能維持生活
      者為限，始得請求加害人賠償。查被上訴人己○○請求上
      訴人連帶賠償扶養費，上訴人則以被上訴人己○○正值40
      歲之壯年，又無不能維持生活之情事，不得請求扶養費等
      語，資為抗辯。經查，被上訴人己○○為省立台中農業職
      業學校畢業，為被上訴人所陳明在卷，並有畢業證書在卷
      可按，而被上訴人己○○除名下有不動產即坐落台中市區
      之房屋二幢暨其坐落基地、動產汽車乙輛外，其每年並有
      薪資、股利、利息所得等近20萬元，有稅務電子閘門財產
      所得調件明細表附原審卷可參，以被上訴人己○○在台中
      市區內有房屋二幢，除足供自己居住使用之外，尚有餘屋
      可供出租，參照其年齡、教育程度、年收入等情，尚難認
      己○○有不能維持生活之情形。被上訴人己○○雖以其婚
      後未曾外出就業，以現今大環境經濟低迷之狀況，難以覓
      職，並提出診斷證明書為據，主張其確有不能維持生活之
      情形。然查，己○○所提出之診斷證明書上固記載原告己
      ○○患有椎間盤突出合併右坐骨神經痛、成年型糖尿病及
      高血壓，惟被上訴人己○○自86年8月起至96年12月間止
      ，長達10之期間，僅因椎間盤突出合併右坐骨神經痛之病
      症至醫院就診3次，該病症影響被上訴人己○○之日常生
      活應尚屬輕微，而所罹糖尿病、高血壓乃一般常見慢性病
      ，且醫囑亦僅為門診追蹤治療，足見被上訴人己○○尚不
      致因上開病症致無法工作、或因而致不能維持生活。被上
      訴人己○○既未能舉證證明其有不能維持生活之情事，則
      其請求上訴人連帶賠償扶養費，於法即有未合。
    3.又被上訴人己○○為子○○之配偶，子○○因本件車禍死
      亡，被上訴人己○○受有精神上之痛苦，不言可喻，則被
      上訴人己○○依民法第194條規定請求上訴人連帶賠償非
      財產上損害，於法自屬有據。本院斟酌被上訴人己○○前
      述財產、收入、教育程度等狀況；及上訴人戊○名下並無
      任何不動產，亦無汽車等動產，年收入約為60萬元，有上
      訴人戊○之稅務電子閘門財產調件明細表附原審卷可參；
      暨審酌信速公司登記資本、資產負債表、報稅等資料（見
      本審卷第85-94頁），又查信速公司名下雖有88輛汽車，
      然該汽車絕大多數已有8-12年限，有該財政部台灣省中區
      國稅財產歸屬資料清單在卷可考（見本審卷第106-112頁
      ），經折舊後已無相當殘價可言。又信速公司之登記資本
      雖高達4,180萬元，然經二十餘年營運所生負債結果，於
      案發當時（96年度）負債總額高達6,2145,158元，有該資
      產負債表可參（見本審卷第88頁）。是本院斟酌前述被上
      訴人己○○與上訴人戊○之身分地位、教育程度、經濟能
      力、加害情形，暨信速公司資產、營運狀況，及被上訴人
      己○○痛苦之程度等情狀，認被上訴人己○○請求精神慰
      撫金150萬元尚屬過高，應核減為90萬元為允洽，逾此部
      分請求，為無理由。故原審核減己○○之慰撫金為90萬元
      ，於法並無不合，上訴人主張慰撫金過高云云，及己○○
      於第二審附帶上訴再請求給付60萬元慰撫金云云，均無理
      由。
    4.合計被上訴人己○○得請求賠償之金額為1,474,200元（
      計算式：9,250＋564,950＋900,000＝1,474,200）
  (二)被上訴人丙○○部分：
    1.法定扶養費：依民法第1115條、第1116條之2規定，父母
      對其未成年子女均應各依其經濟能力分擔扶養義務，是於
      被上訴人丙○○成年之前，子○○應與被上訴人丙○○之
      母即被上訴人己○○各負2分之1之法定撫養義務。查被上
      訴人丙○○為子○○之女，為82年11月9日生，於本件車
      禍發生時迄其成年之102年11月9日止，尚有6年4個月又21
      日，為兩造不爭執之事實，並有戶籍謄本在卷可按，則被
      上訴人丙○○主張其可受扶養之期間，於6年4個月又21日
      （即76月又21/30月）之範圍內，自屬可採。又上訴人雖
      抗辯計算被上訴人法定扶養費之基礎，不應以每人每月消
      費支出為計算基準，而應以內政部公告之96年最低生活費
      標準每人每月9,509元為計算之基準，然查內政部統計之
      每人每月平均消費支出，僅為國人中等生活水準之平均支
      出，最低生活費標準則係僅能勉強維持生存之最低標準，
      絕無於因加害人過失行為，導致他人受有損害而請求賠償
      之情形，卻令請求權人必須降低其生活水準至僅能維持最
      低生活水準之理，故本院認被上訴人主張依每人每月消費
      支出為計算扶養費之基準，尚屬允洽。依前述被上訴人丙
      ○○可受扶養之期間及台中市地區95年度每人每月消費支
      出平均為19,466元計算，並依霍夫曼式扣除中間利息後，
      則被上訴人丙○○得請求之之扶養費即為646,609元（計
      算式：{[19,466元65.00000000]＋[19,466元21/30（
      66.00000000－00.00000000）]}1/2＝646,609元，元以
      下四捨五入；以下同）。
    2.精神慰撫金部分：被上訴人丙○○為子○○之女，子○○
      因本件車禍死亡，被上訴人丙○○受有精神上之痛苦，不
      言可喻，則被上訴人丙○○依民法第194條規定請求上訴
      人賠償非財產上損害，於法自屬有據。本院審酌被上訴人
      丙○○尚在學、名下有不動產房屋一幢暨其坐落基地，及
      上訴人戊○之前述財產、收入、教育程度；及信速公司資
      產、營運狀況等情狀，亦有兩造之稅務電子閘門財產調件
      明細表，暨上開信速公司登記資本、資產負債表、報稅資
      料財政部台灣省中區國稅財產歸屬資料清單附卷可參；暨
      斟酌前述兩造之身份地位、教育程度、經濟能力、上訴人
      加害情形及被上訴人痛苦之程度暨信速公司資產、營運狀
      況等情狀，認被上訴人丙○○請求精神慰撫金150萬元尚
      屬過高，應核減為80萬元為允洽。逾此部分請求，為無理
      由。故原審核減丙○○之慰撫金為80萬元，於法並無不合
      ，上訴人主張慰撫金過高云云，及丙○○於第二審附帶上
      訴再請求給付70萬元慰撫金云云，均無理由。
    3.合計被上訴人丙○○請求賠償金為：1,446,609元（計算
      式：646,609＋800,000＝1,446,609）。
  (三)被上訴人乙○○部分：
    1.法定扶養費：按民法第一千一百十七條第一項規定，受扶
      養權利者，以不能維持生活而無謀生能力者為限。而同條
      第二項僅規定，前項無謀生能力之限制，於直系血親尊親
      屬不適用之，並非規定前項之限制，於直系血親尊親屬不
      適用之。是直系血親尊親屬，如能以自己財產維持生活者
      ，自無受扶養之權利；易言之，直系血親尊親屬受扶養之
      權利，仍應受「不能維持生活」之限制。（按最高法院62
      年度第2次民庭庭推總會議決議《四》決議參照）。查乙
      ○○名下有土地八筆、房屋三筆、田賦二十一筆，及利息
      、股利690,975元（即平均每月57,581元），此有稅務電
      子閘門財產調件明細表附原審卷可參（見本審卷第37-51
      頁）。再按乙○○住居之澎湖縣95、96、97年度平均每人
      每月消費支出分別為14,643元、13,229元、14,010元，有
      行政院主計處台灣地區家庭收支調查表在卷可按（見本審
      卷第166-168頁），準此，以乙○○上開資力，尚難已達
      「不能維持生活」程度，是原審判准被上訴人乙○○之扶
      養費181,877元云云，顯有未洽，上訴意旨指摘此部分，
      為有理由，自應扣除。
    2.精神慰撫金部分：被上訴人乙○○為子○○之父，子○○
      因本件車禍死亡，被上訴人乙○○受有精神上之痛苦，不
      言可喻，則被上訴人乙○○依民法第194條規定請求上訴
      人賠償非財產上損害，於法自屬有據。本院審酌被上訴人
      乙○○為國小校長退休，名下有坐落於澎湖縣馬公市及白
      沙鄉之房屋、土地多筆，另尚有利息等年收入約近70萬元
      ，有乙○○之稅務電子閘門財產調件明細表附卷可參，及
      前述上訴人戊○之財產狀況，及信速公司資產、營運狀況
      ，復因戊○之過失行為，白髮人送黑髮人，所受精神上之
      痛苦非輕。暨斟酌前述兩造之身份地位、教育程度、經濟
      能力、上訴人加害情形及被上訴人痛苦之程度，及信速公
      司資產、營運狀況等情狀，認被上訴人乙○○請求精神慰
      撫金150萬元尚屬過高，應核減為70萬元為允洽，逾此部
      分，為無理由。
    3.合計被上訴人乙○○請求賠償金為：70萬元。
  (四)被上訴人丁○○○部分：
    1.法定扶養費：被上訴人丁○○○為子○○之母，於本件車
      禍發生時之年齡為76歲，尚有平均餘命11.57年，及被上
      訴人丁○○○含子○○在內，共有子女7人為兩造不爭執
      之事實，且有戶籍謄本在卷可按，則子○○對被上訴人丁
      ○○○自應分擔7分之1之扶養義務。依被上訴人丁○○○
      尚有平均餘命為11.57年（138.84月），按95年澎湖縣地
      區每人月消費支出為14,643元計算，並依霍夫曼式扣除中
      間利息後，被上訴人丁○○○得請求之之扶養費即為229,
      000元（計算式：{[14,643元108.00000000]＋[14,643
      元[109.00000000－000.00000000]}1/7＝229,0000元
      ）。
    2.精神慰撫金部分：被上訴人丁○○○為子○○之母，子○
      ○因本件車禍死亡，被上訴人丁○○○受有精神上之痛苦
      ，不言可喻，則被上訴人丁○○○依民法第194條規定請
      求上訴人賠償非財產上損害，於法自屬有據。本院審酌被
      上訴人丁○○○為國中畢業，現為家庭主婦，名下並無不
      動產或汽車等動產，僅有利息等年收入約近數萬元，有被
      上訴人丁○○○之稅務電子閘門財產調件明細表附卷可參
      ，及前述上訴人戊○之財產狀況，及信速公司資產、營運
      狀況等情狀，暨斟酌前述兩造之身份地位、教育程度、經
      濟能力、上訴人加害情形及被上訴人痛苦之程度及信速公
      司資產、營運狀況等情狀，認被上訴人丁○○○請求精神
      慰撫金150萬元尚屬過高，應核減為70萬元為允洽，逾此
      部分，為無理由。
    3.合計被上訴人丁○○○請求賠償金合計：929,000元（計
      算式：229,000＋700,000＝929,000）。
四、再按強制汽車責任保險法第32條明定：「保險人依本法規定
    所為之保險給付，視為被保險人損害賠償金額之一部分，被
    保險人受賠償請求時，得扣除之」。查本件車禍發生後，被
    上訴人已領取上訴人所投保之強制汽車責任保險金1,502,33
    9元，為兩造不爭執之事實，則被上訴人每人各已受領之強
    制汽車責任保險金375,585元（1,502,339元4＝375,585元
    ），依上開規定，自應自被上訴人得請求上訴人賠償之賠償
    額中扣除。經扣除後，被上訴人己○○得請求上訴人連帶賠
    償之金額即為1,098,615元（1,474,200元－375,585元＝1,0
    98,615元），被上訴人丙○○得請求上訴人連帶賠償之金額
    即為1,071,024元（1,446,609元－375,585元＝1,071,024元
    ），被上訴人乙○○得請求上訴人連帶賠償之金額即為324,
    415元（700,000元－375,585元＝324,415元），被上訴人丁
    ○○○得請求上訴人連帶賠償之金額即為553,415元（929,2
    00元－375,585元＝553,415元）。
肆、綜上所述，被上訴人依民法侵權行為之法律關係，請求上訴
    人連帶給付被上訴人己○○1,098,615元、連帶給付被上訴
    人丙○○1,071,024元、連帶給付被上訴人乙○○324,415元
    、連帶給付被上訴人丁○○○553,415元及均自96年12月12
    日（即起訴狀繕本送達上訴人翌日）起至清償日止按週年利
    率百分之5計算之利息，為有理由，應予准許。逾此所為請
    求，為無理由，應予駁回。是原審就超過上開應准許部分，
    為上訴人敗訴之判決，並為假執行之宣告，自有未洽。上訴
    意旨就此部分指摘原判決不當，求予廢棄改判，為有理由。
    至於上開應准許部分，原審判命上訴人連帶給付，並為假執
    行之宣告，核無違誤，上訴意旨，就此部分，仍執陳詞，指
    摘原判決不當，求予廢棄，為無理由，應駁回其上訴。又被
    上訴人即附帶上訴人依民法侵權行為之法律關係，請求上訴
    人等應再連帶給付附帶上訴人丙○○70萬元（慰撫金）及再
    連帶給付附帶上訴人己○○60萬元（慰撫金），為無理由，
    不應准許。是原審為附帶上訴人敗訴之判決，及駁回其假執
    行之聲請，並無不合。附帶上訴意旨指摘原判決不當，求予
    廢棄改判，為無理由，應予駁回。
伍、本件事證已臻明確，兩造其餘攻擊或防禦方法及所提證據，
    均與本院心證之形成，不生影響，爰不一一再加以論述，併
    此明。
陸、據上論結，本件上訴為一部有理由，一部無理由，被上訴人
    之附帶上訴為無理由，依民事訴訟法第四百五十條、第四百
    四十九條第一項、第七十九條、第七十八條，第八十五條第
    一項、第二項、判決如主文。
中    華    民    國    98    年    9     月    15    日
          民事第七庭    審判長法  官  童 有 德
                              法  官  曾 謀 貴
                              法  官  陳 繼 先
以上正本係照原本作成。
上訴人得上訴。
附帶上訴人丙○○、己○○不得上訴。
如對本判決上訴，須於收受判決送達後20日內向本院提出上訴書
狀，其未表明上訴理由者，應於提出上訴後20日內向本院提出上
訴理由書（須按他造人數附具繕本）。
上訴時應提出委任律師為訴訟代理人之委任狀。具有民事訴訟法
第466條之1第1項但書或第2項之情形為訴訟代理人者，另應附具
律師及格證書及釋明委任人與受任人有該條項所定關係之釋明文
書影本。
                              書記官  陳 三 軫
中    華    民    國    98    年    9     月    15    日
                                                      Ｖ


司法院資訊處製作；財團法人民間司法改革基金會備份。
